【裁判字號】    97,訴緝,207
【裁判日期】    970702
【裁判案由】    偽造文書等
【裁判全文】
臺灣臺中地方法院刑事判決             97年度訴緝字第207號
公  訴  人  臺灣臺中地方法院檢察署檢察官
被      告  乙○○
上列被告因偽造文書等案件，經檢察官提起公訴（95年度偵字第
18612號），本院判決如下：
    主  文
乙○○行使偽造私文書，處有期徒刑陸月，如易科罰金，以銀元
佰元（即新臺幣玖佰元）折算壹日。中華民國普通護照申請書
申請人簽名欄上偽造之「丙○○」簽名壹枚，沒收。
    事  實
一、緣丙○○於民國95年3 月中旬某日在臺中縣大甲鎮○○路發
    生車禍時，遺失其於92年3 月20日所補發之國民身分證（以
    下稱身分證），嗣有不詳之人取得上開身分證後，將不詳姓
    名女子之照片換貼在該身分證上予以變造。乙○○於不詳時
    、地取得上開變造之丙○○身分證後，於95年4 月10日持該
    變造之身分證，冒用丙○○名義，委託不知情之真宏旅行社
    職員甲○○代為向外交部領事事務局（以下稱領事事務局）
    申請辦理丙○○名義之護照手續，由甲○○代填中華民國普
    通護照申請書，並由真宏旅行社不知情之某職員在該申請書
    上簽署「丙○○」姓名1 枚，完成偽造該護照申請書後，使
    不知情之甲○○持向領事事務局申請辦理核發護照，足以生
    損害於丙○○及領事事務局對於護照管理核發之正確性。嗣
    經領事事務局發現申請護照所檢附之丙○○身分證疑遭變造
    ，始發現上情。
    理  由
一、認定犯罪事實所憑之證據及理由
  (一)被告坦承於95年4 月10日持扣案之丙○○身分證委託真宏旅
    行社申辦丙○○之護照。且證人即真宏旅行社職員甲○○於
    本院審理時證稱：是被告拿丙○○的身分證與照片委託其辦
    理護照，護照申請書第1 頁的表格內容是其填寫的，當時丙○○本人並沒有來，一般表格都是旅行社幫客人填寫，但第
    2 頁申請人丙○○的簽名並非其所簽，有可能是旅行社的送
    件中心為了方便也會代簽，但其沒有看到等語，經核與其於
    警詢中證稱：被告於95年4 月10日委託其代辦丙○○之護照
    ，交付丙○○身分證正本1 張及照片2 張等語相符。
  (二)證人即被害人丙○○於警詢中證稱：其於92年3 月20日補發
    之身分證，於95年3 月中旬在大甲鎮○○路出車禍時遺失了
    ，其嗣後於95年4 月6 日前往大安鄉戶政事務所申請補發新
    的身分證，警方所提示申辦護照之92年3 月20日補發身分證
    上之照片非其本人等語甚詳。
  (三)並有丙○○於95年3 月20日補發之身分證1 張扣案可資佐證
    。而扣案之丙○○身分證1 張經送內政部警政署刑事警察局
    鑑定結果，該身分證上相片四周有破壞、切割之痕跡，且膠
    膜上鋼印與照片間不密合，判有變造之虞，此有內政部警政
    署刑事警察局95年6 月1 日刑鑑字第0950065139號函影本1
    份在卷可稽。此外，並有中華民國普通護照申請書影本、丙○○95年3 月20日補領國民身分證申請書影本、國民身分證
    請領記錄查詢結果各1 份在卷可佐。
二、對被告辯解之判斷：
  (一)被告矢口否認有何犯行，辯稱：變造之丙○○身分證是住在
    臺北的「王先生」寄給伊，以3,500 元之代價委託伊幫忙送
    件，該名王先生曾委託伊辦過2 、3 次，伊辦完後再寄到超
    峰快遞松山站給「黃金龍」收，伊不認識也沒有見過丙○○
    ，只是幫人送件，不知道該張身分證係變造云云。
  (二)被告於95年9 月11日檢察事務官詢問時供稱：伊認識丙○○
    ，見過一次面，年約30歲，是94年底在大甲經別人介紹認識
    的，是要介紹外籍配偶的，該人係國民身分證申請書上照片
    之人（即丙○○本人），並非護照申請書上照片之人等語；
    又於95年9 月25日檢察官偵訊時供稱：「（問：之前見過丙○○跟收到證件的照片是否一樣？）答：當時沒有想那麼多
    ，現在覺得不一樣。.... （ 問：如何認識丙○○？）答：
    檳榔攤，人家介紹認識的。當時他走路不方便，感覺生很重
    的病，他有說他出車禍」等語，經核與其在本院審理時所言
    不符，被告於偵查中均供稱其認識並見過丙○○本人，且變
    造之身分證上之照片與丙○○本人相貌不同等語，足證被告
    明知該身分證係經變造，其於本院審理時所為之辯解不實。
    再者，被告亦無法提供該自稱「王先生」之人或「黃金龍」
    之年籍資料供本院查證，且被告稱「王先生」住在臺北，則
    如無不法情事，該名「王先生」自行委託位於臺北之旅行社
    代辦即可，何需大費周章委託被告在臺中代辦，此舉顯然不
    合常情，被告之辯解自難予以採信。
三、論罪科刑之理由
  (一)查戶籍法於97年5 月28日修正公布，增訂第75條：「意圖
    供冒用身份使用，而偽造、變造國民身份證，足以生損害於
    公眾或他人者，處5 年以下有期徒刑、拘役或科或併科新臺
    幣50萬元以下罰金。行使前項偽造、變造之國民身份證者
    ，亦同。將國民身份證交付他人，以供冒名使用，或冒用
    身份而使用他人交付或遺失之國民身份證，足以生損害於公
    眾或他人者，處3 年以下有期徒刑、拘役或科或併科新臺幣
    30萬元以下罰金。」規定，上開條文自公布日施行。本案被
    告犯罪時間係在上開條文增訂前之95年4 月10日，自無該條
    之適用，合先敘明。
  (二)被告所為係犯護照條例第23條第2 項、第1 項之行使變造之
    國民身份證以供申請護照罪及刑法第216 條行使第210 條之
    偽造私文書罪。其利用不知情之人偽造「丙○○」署押係偽
    造私文書之部分行為，不另論罪。
  (三)被告利用不知情之甲○○犯行使偽造私文書罪，為間接正犯
    。
  (四)查刑法於94年1 月7 日修正，同年2 月2 日公布，於95 年7
    月1 日施行。修正後新法第2 條第1 項規定：「行為後法律
    有變更者，適用行為時之法律。但行為後之法律有利於行為
    人者，適用最有利於行為人之法律。」，其目的係為與刑法
    第1 條規定之罪刑法定主義契合，貫徹法律禁止溯及既往原
    則之精神，乃修正為「適用行為時之法律」，並兼採有利行
    為人之立場，採「從舊從輕」原則。惟該條係規範行為後法
    律變更所生新舊法律比較適用之準據法，於新法施行後，應
    逕適用新法第2 條第1 項之規定，為「從舊從輕」之比較。
    並應就罪刑有關之共犯、未遂犯、想像競合犯、牽連犯、連
    續犯、結合犯，以及累犯加重、自首減輕暨其他法定加減原
    因與加減例等一切情形，綜其全部罪刑之結果而為比較（最
    高法院95年第8 次刑事庭會議決議參照）。被告行為後，上
    開修正之刑法於95年7 月1 日施行，修正後之刑法刪除第55
    條關於牽連犯之規定。本件被告所犯上開二罪具有牽連犯之
    關係，依修正前即行為時之規定，應從一重之行使偽造私文
    書罪處斷；修正後之刑法既已刪除牽連犯之規定，則所犯上
    述各罪應依數罪併罰之規定分論併罰。比較新舊法之規定，
    修正後之規定並非較有利於被告，依刑法第2 條第1 項之規
    定，應適用行為時之法律，即適用修正前刑法第55條牽連犯
    之規定，從一重之行使偽造私文書罪處斷。
  (五)審酌被告犯罪之動機、目的、手段，犯罪所生之危害、犯罪
    後矢口否認犯行，難認已有悔意之態度等一切情狀，量處如
    主文所示之刑。被告於犯罪時之刑法第41條第1 項前段規定
    ：「犯最重本刑為5 年以下有期徒刑以下之刑之罪，而受6
    個月以下有期徒刑或拘役之宣告，因身體、教育、職業、家
    庭之關係或其他正當事由，執行顯有困難者，得以1 元以上
    3 元以下折算1 日，易科罰金。」又被告行為時之易科罰金
    折算標準，修正前罰金罰鍰提高標準條例第2 條前段（現已
    刪除）規定，就其原定數額提高為100 倍折算1 日，則本件
    被告行為時之易科罰金折算標準，應以銀元100 元或200 元
    或300 折算1 日，經折算為新臺幣後，應以新臺幣300 元或
    600 元或900 元折算為1 日。惟95年7 月1 日修正公布施行
    之刑法第41條第1 項前段則規定：「犯最重本刑為5 年以下
    有期徒刑以下之刑之罪，而受6 個月以下有期徒刑或拘役之
    宣告者，得以新臺幣1,000 元、2,000 元或3,000 元折算1
    日，易科罰金。」比較修正前後之易科罰金折算標準，以95
    年7 月1 日修正公布施行前之規定較有利於被告，則應依刑
    法第2 條第1 項前段，適用修正前刑法第41條第1 項前段，
    並配合修正前罰金罰鍰提高標準條例第2 條之規定定其折算
    標準。
  (六)中華民國普通護照申請書申請人簽名欄上偽造之「丙○○」
    簽名1 枚，應依刑法第219 條之規定宣告沒收。
  (七)按「犯罪在中華民國96年4 月24日以前者，除本條例另有規
    定外，依下列規定減刑：三、有期徒刑、拘役或罰金，減其
    刑期或金額二分之一。」，固為中華民國96年罪犯減刑條例
    （以下稱減刑條例）第2 條第1 項第3 款所明定，且本案之
    宣告刑為1 年6 月以下有期徒刑，並無同條例第3 條第1 項
    第14款之不予減刑事由。惟「本條例施行前，經通緝而未於
    中華民國96年12月31日以前自動歸案接受偵查、審判或執行
    者，不得依本條例減刑。」，同條例第5 條亦定有明文。查
    減刑條例係於96年7 月16日施行，被告於該減刑條施行前之
    96年6 月29日經本院通緝，至97年5 月8 日始為南投縣政府
    警察局草屯分局緝獲到案，有本院通緝書、南投縣政府警察
    局草屯分局通緝案件報告書各1 份在卷可稽，依前開減刑條
    例5 條之規定，不得減刑，併此敘明。
四、適用之法律
  (一)刑事訴訟法第299 條第1 項前段。
  (二)護照條例第23條第1 項、第2 項。
  (三)刑法第11條前段、第2 條第1 項、（修正前）第55條後段、
    第216 條、第210 條、第219 條、（修正前）第41條第1 項
    前段。
  (四)修正前罰金罰鍰提高標準條例第2 條。
中    華    民    國    97    年    7     月    2     日
                刑事第八庭  審判長法  官  林慧英
                                  法  官  簡源希
                                  法  官  陳慧珊
上正本證明與原本無異。
如不服本判決，應於判決送達後10日內向本院提出上訴狀（應附
繕本），上訴於臺灣高等法院臺中分院。
                                  書記官  施玉卿
中    華    民    國    97    年    7     月    2     日
【附錄本案論罪科刑法條】
刑法第216條：
行使第 210 條至第 215 條之文書者，依偽造、變造文書或登載
不實事項或使登載不實事項之規定處斷。
刑法第210條：
偽造、變造私文書，足以生損害於公眾或他人者，處 5 年以下有
期徒刑。
護照條例第23條第1項、第2項：
偽造、變造國民身分證以供申請護照，足以生損害於公眾或他人
者，處 5 年以下有期徒刑、拘役或科或併科新臺幣 50 萬元以
下之罰金。
行使前項文書者，亦同。


司法院資訊處製作；財團法人民間司法改革基金會備份。
